ACORDAO-COMPLETO-2368968

ACÓRDÃO 7799/2021 ATA 16/2021 - SEGUNDA CÂMARA

VISTOS, relatados e discutidos estes autos de Tomada de Contas Especial instaurada pelo Ministério do Turismo, em desfavor do Sr. Luiz Carlos Monteiro da Silva, prefeito gestor (2009-2012) , em razão de irregularidades na documentação exigida para prestação de contas quanto aos recursos repassados ao Município de Ingá-PB, por força do convênio 740834/2010, que teve por objeto a realização do Projeto intitulado "Festa de São João", programado para acontecer de 23 a 25 de junho/2010;
ACORDAM os Ministros do Tribunal de Contas da União, reunidos em Sessão de 2ª Câmara, diante das razões expostas pelo Relator, com fundamento nos arts. 1º, inciso I; 12, § 3º; 16, inciso III, alíneas "b" e "c"; 19; 23, inciso III; 28, inciso II; e 57 da Lei 8.443/92, c/c os arts. 209, 210 e 214, inciso III, alínea "a"; e 267 do Regimento Interno do Tribunal, em:
9.1. excluir o Município de Ingá - PB da presente relação processual;
9.2. julgar irregulares as contas dos Srs. José Edvaldo Sales e Luiz Carlos Monteiro da Silva, condenando-os, solidariamente, ao pagamento da importância abaixo especificada, fixando-lhes o prazo de 15 (quinze) dias, a contar da notificação, para que comprovem, perante o Tribunal (art. 214, inciso III, alínea "a", do Regimento Interno) , o recolhimento da referida quantia aos cofres do Tesouro Nacional, atualizada monetariamente e acrescidas dos juros de mora, calculados a contar das datas indicadas até o dia do efetivo recolhimento do débito, na forma prevista na legislação em vigor:
	Data
	Valor R$

	15/6/2011
	100.000,00

9.3. aplicar aos Srs. José Edvaldo Sales e Luiz Carlos Monteiro da Silva, individualmente, a multa no valor de R$ 17.000,00 (dezessete mil reais) , fixando-lhes o prazo de 15 (quinze) dias, a contar da notificação, para que comprovem, perante o Tribunal, o recolhimento das respectivas dívidas ao Tesouro Nacional, atualizadas monetariamente a contar da data deste Acórdão até o dia o efetivo recolhimento, caso não seja paga no prazo ora fixado, na forma da legislação em vigor;
9.4. autorizar, desde logo, nos termos dos arts. 26 e 28, inciso II, da Lei 8.443/1992:
9.4.1. o pagamento das dívidas em até 36 (trinta e seis) parcelas mensais e consecutivas, se solicitado pelos responsáveis, fixando-se o vencimento da primeira em 15 (quinze) dias, a contar do recebimento da notificação, e o das demais a cada 30 (trinta) dias, devendo incidir sobre cada uma delas os encargos legais devidos, na forma prevista na legislação em vigor, sem prejuízo ao vencimento antecipado do saldo devedor em caso de não comprovação do recolhimento de qualquer parcela, conforme prevê o art. 217, § 2º, do Regimento Interno deste Tribunal;
9.4.2. a cobrança judicial das dívidas, caso não atendida a notificação;
9.5. dar ciência desta deliberação aos responsáveis e ao Procurador-Chefe da Procuradoria da República no Estado da Paraíba, para as providências que entender cabíveis.

Tomada de contas especial instaurada pelo Ministério do Turismo, em desfavor do Sr. Luiz Carlos Monteiro da Silva, prefeito gestor (2009-2012), em razão de irregularidades na documentação exigida para prestação de contas quanto aos recursos repassados ao Município de Ingá-PB por força do convênio Siconv 740834/2010, celebrado com o Ministério do Turismo, que teve por objeto a realização do Projeto intitulado "Festa de São João"

Segunda Câmara

Município de Ingá - PB.

3. Interessados/Responsáveis:
3.1. Interessado: Ministério do Turismo (05.457.283/0001-19).
3.2. Responsáveis: Jose Edvaldo Sales (08.602.555/0001-15); Luiz Carlos Monteiro da Silva (XXX.775.904-XX); Município de Ingá - PB (08.810.350/0001-25).

13.1. Ministros presentes: Augusto Nardes (na Presidência), Aroldo Cedraz (Relator) e Raimundo Carreiro.
13.2. Ministro-Substituto convocado: Marcos Bemquerer Costa.
13.3. Ministro-Substituto presente: André Luís de Carvalho.

AROLDO CEDRAZ

Adoto como Relatório e transcrevo a seguir a instrução de peça 35, com a qual anuiu o corpo dirigente da Secex-PB (peças 36 e 37) , bem como o Ministério Público junto ao Tribunal (peça 38) :
"INTRODUÇÃO
1.	Cuidam os autos de tomada de contas especial instaurada pelo Ministério do Turismo, em desfavor do Sr. Luiz Carlos Monteiro da Silva, prefeito gestor (2009-2012) , em razão de irregularidades na documentação exigida para prestação de contas quanto aos recursos repassados ao Município de Ingá-PB por força do convênio Siconv 740834/2010, celebrado com o Ministério do Turismo, que teve por objeto a realização do Projeto intitulado "Festa de São João" (peça 2, p. 25-44, 161; peça 6, p. 1-19) .
1.1.	A execução do convênio foi programada para acontecer no intervalo de 23 a 25 de junho/2010, tendo por objeto a apresentação das atrações artísticas adiante listadas (peça 6, p. 20-29) .
	Etapa
	Descrição
	Valor R$

	01
	Contratação do Show Artístico Amazan
	27.000,00

	02
	Contratação do Show Artístico Fabricio Rodrigues e Banda
	4.000,00

	03
	Contratação do Show Artístico Forrozão Genildo e Ginaldo
	12.000,00

	04
	Contratação do Show Artístico Forro Pegado
	24.000,00

	05
	Contratação do Show Artístico Forrozão Tempero Completo
	8.000,00

	06
	Contratação do Show Artístico Duquinha e Forrozao Abra a Mala e Solta o Som
	20.000,00

	07
	Contratação do Show Artístico Forrozão Karkara
	10.000,00

		TOTAL
	105.000,00

HISTÓRICO 
2.		Conforme disposto na cláusula quinta foram previstos R$ 105.000,00 para a execução do objeto, dos quais R$ 100.000,00 seriam repassados pelo concedente e R$ 5.000,00 corresponderiam à contrapartida (peça 2, p. 32-34; peça 6, p. 7-8) .
3.		Os recursos federais foram repassados em uma parcela, mediante a ordem bancária 11OB800342, inserida na 2011RE000051, de 14/6/2011, no valor de R$ 100.000,00. Os recursos foram transferidos para a conta específica 18515-9, na agência 1345-5 e creditados na conta bancária específica em 17/6/2011 (peça 1, p. 50, 65; peça 33, p. 25) .
4.		O ajuste vigeu no período de 23/6/2010 a 25/9/2010, acrescido de trinta dias de prazo para apresentação da prestação de contas, conforme cláusula quarta, alterado o prazo final de vigência para 20/8/2011 por meio de quatro apostilamentos 	(peça 2, p. 32, 46-49; peça 6, p. 7) .
5.	Após cobrança da prestação de contas, o responsável enviou ofício 29, de 23/3/2012, enviando prestação de contas (peça 2, p. 57-76) , acompanhado dos seguintes documentos. 
5.1.	Relatório de cumprimento do objeto;
5.2.	Relatório de execução físico-financeiro;
5.3.	Relação de pagamentos efetuados;
5.4.	Relação de bens adquiridos/produzidos;
5.5.	Conciliação bancária;
5.6.	Relação de execução da receita e da despesa;
5.7.	Nota Fiscal de Serviço 130, de 29/6/2010, R$ 105.000,00;
5.8.	Recibo;
5.9.	Duas fotos;
5.10.	Publicações em jornais, nos dias 31/5, 21/6 e 28/6/2010;
5.11.	Publicações no Diário Oficial do Estado.
	Obs: pelo consignado na Nota Técnica 404/2012 e na sequência numérica dos documentos, outros elementos foram fornecidos, a exemplo de DVD com imagens do evento, declarações a respeito da execução.
6.	Foi expedida Nota Técnica 404, de 30/4/2012, na qual se fez arrolamento dos documentos recebidos e registradas ressalvas (peça 2, p. 77-83) .
6.1.	Em relação à execução do objeto do convênio, apresentação dos artistas, para nenhuma das atrações previstas (Amazan, Fabrício Rodrigues e banda, Forrozão Genildo e Ginaldo, Forró Pegado, Forrozão Tempero Completo, Duquinha e Forrozão Abra a Mala e Solta o Som, e Forrozão Karkará) foi possível identificar no vídeo fornecido a ocorrência do serviço.
6.2.	A Nota Técnica concluiu que não foram apresentados elementos suficientes para emissão de parecer técnico conclusivo e propôs diligenciamento.
7.	Na sequência, é expedido o ofício 519 CGMC/SNPTur/MTur, de 3/5/2012, solicitando a complementação da prestação de contas (peça 2, p. 84, 87) .
7.1.	Em resposta o responsável encaminha documentação complementar à prestação de contas por meio do ofício 230, de 25/5/2012, contendo: declaração de autoridade local; amostra de cartaz; relatório fotográfico; e cópia de matérias jornalísticas pré e pós evento (peça 2, p. 85) .
7.2.	Não consta dos autos os documentos fornecidos.
8.	A Nota Técnica 451, de 4/6/2012, faz os seguintes registros (peça 2, p. 89-94) .
8.1.	Shows (Amazan, Fabrício Rodriges e banda, Forrozão Genildo e Ginaldo, Forró Pegado, Forrozão Tempero Completo, Duquinha e Forrozão Abra a Mala e Solta o Som, Forrozão Karkará) : Fotografias não datadas; sem identificação do artista; não foram enviados os originais dos jornais.
8.2.	Considerou-se sanada a irregularidade da declaração de autoridade local.
8.3.	Conclui que não foram atendidos os requisitos de elegibilidade e reprova a execução física do convênio.
9.	São expedidos ofícios, em 8/11/2012, ao prefeito responsável pela gestão e à prefeitura, comunicando a reprovação das contas e glosa dos R$ 100.000,00 transferidos, conforme Nota Técnica 621/2012 (peça 2, p. 95-96) .
9.1.	A Nota Técnica de Análise 621, de 8/11/2012, é elaborada como desdobramento da Nota Técnica 451/2012 (peça 2, p. 97-99) .
9.2.	Coube à nota técnica financeira o cálculo do montante a ser restituído, já que a execução física fora reprovada (Portaria Interna MTur 248/2012) .
10.	A Prefeitura de Ingá-PB, por intermédio do Procurador Jurídico Demétrio de Almeida Neto, apresenta Recurso de Reconsideração contra a Nota Técnica 621/2012 (peça 2, p. 100-103) .
10.1.	É informado no texto que é apresentada documentação comprovando a correta aplicação dos recursos.  É citado o fornecimento de DVD para provar a ocorrência dos shows; de exemplares originais do Jornal Correio da Paraíba dos dias 21 e 28/6/2010.
10.2.	Não consta dos autos a documentação fornecida pela Prefeitura.
11.	É expedida Nota Técnica de Reanálise 1109, de 26/12/2012, que consigna a apreciação do recurso de reconsideração (peça 2, p. 104-111) .
11.1.	Em relação aos sete shows, entendeu, com base nas imagens do DVD, nas reportagens de jornais fornecidas e em consulta na web, que a irregularidade fora SANADA.
11.2.	Considerou sanadas irregularidades documentais consignadas nos itens 8 (declaração autoridade local) , 10 (declaração convenente sobre execução do evento) e 11 (declaração exibição vídeo institucional) da própria nota técnica.
11.3.	Em relação à gratuidade do evento (item 9 da nota técnica) , registrou que no vídeo fornecido há informação (11min) de que havia camarote para 500 pessoas. Fato que coloca em dúvida a gratuidade do evento e a destinação dessa arrecadação (peça 2, p. 109) .
11.4.	Concluiu pelo diligenciamento ao convenente.
12.	Foram expedidos os ofícios 1448, de 28/12/2012, e 233/2013, de 29/1/2013, à prefeitura de Ingá-PB e ao responsável pela gestão, respectivamente, solicitando documentação complementar (peça 2, p. 112-113, 115, 117) .
12.1.	Não ocorreu manifestação de ambos.
13.	Foram expedidos os ofícios 1754 e 1755/CGCV/DGI/SE/MTur, de 20/6/2013, informando à Prefeitura de Ingá-PB e o responsável Luiz Carlos Monteiro da Silva, respectivamente, a reprovação das contas com base nas Notas Técnicas 1109/2012 e 274/2013 (peça 2, p. 118-119, 125, 129-130) .
13.1.	A Nota Técnica de Reanálise 274, de 23/5/2013, é elaborada como desdobramento da Nota Técnica 1109/2012 (peça 2, p. 120-122) .
13.1.1.	Coube à nota técnica financeira o cálculo do montante a ser restituído, já que a execução física fora reprovada (Portaria Interna MTur 248/2012) .
14.	O Município de Ingá-PB, por intermédio do prefeito, informa que "... a atual gestão tentou localizar, sem obter êxito, a documentação e os comprovantes das despesas dos recursos aplicados nos citados eventos" e pede a instauração de TCE (peça 2, p. 123) .
14.1.	O MTur autoriza a suspensão da inadimplência do Município, em 26/7/2013 (peça 2, p. 126, 159) .
15.	Foi expedido o Relatório de TCE 413, de 2/9/2014, relatando as ocorrências nos autos e conclui pela imputação de débito pelo total transferido, informando que a instauração da TCE se deu por não apresentação da prestação de contas, posteriormente mudado para irregularidade na execução física (peça 2, p. 139-143) .
16.	É feito o registro de responsabilidade no Siafi (peça 2, p. 149) .
17.	O Controle Interno emite o Relatório de Auditoria 1959, de 30/10/2014, consignando que a TCE foi instaurada pela falta de apresentação de declaração de gratuidade do evento e demonstrativo da arrecadação com os ingressos vendidos (peça 2, p. 161-163) .
17.1.	Na sequência, foram expedidos o Certificado de Auditoria e o Parecer do Dirigente do Órgão do Controle Interno (peça 2, p. 165-166) e o Pronunciamento Ministerial (peça 2, p. 173) .
18.	No TCU foi emitido o Exame Preliminar que concluiu que a TCE está constituída com as peças exigidas (peça 1) .
19.	A instrução técnica (peça 8) propôs o arquivamento do processo por falta de pressupostos de constituição e de desenvolvimento válido e regular, tendo em vista que a glosa do convênio se baseou na existência de infraestrutura (camarote) não prevista no convênio. Caso não fosse aprovado o arquivamento, caberia efetuar diligência para obter elementos para sanear o processo (item 29 da peça 8) .
20.	O Diretor e o Secretário concordaram com a proposição (peças 9 e 10) .
21.	O relator do processo submete o processo à manifestação do Ministério Público (MP/TCU) (peça 11) .
22.	Em parecer (peça 12) , o Ministério Público divergiu da instrução e propôs a citação, conforme explicitado adiante.
seja realizada a citação solidária, inclusive com o administrador responsável da entidade privada contratada, bem como a análise das irregularidades impugnadas, de forma a identificar suas espécies (cobrança de ingressos e não reversão para o objeto, subcontratação, fraude à licitação, etc.) e o grau de beneficiamento da municipalidade.
23.	O Ministro relator Aroldo Cedraz acolheu a proposta do Ministério Público e devolveu o processo à Secex-PB para as providências (peça 13) .
24.	Em cumprimento das determinações do Ministro Relator, a instrução de peça 16 propôs a citação solidária dos responsáveis. A proposta foi acolhida pelo Diretor (peça 17) .
25.	Faz-se um detalhamento das comunicações processuais.
25.1.	Prefeitura Municipal de Ingá - PB
25.1.1.	Ofício 0736/2018-TCU/SECEX-PB, de 17/5/2018 (peça 18) ;
25.1.2.	Requer prorrogação de prazo para defesa (peça 23) ;
25.1.3.	É deferida a prorrogação de prazo até 21/6/2018 (peça 25) ;
25.1.4.	A defesa é apresentada, em 11/7/2018, fora do prazo (peça 29) .
25.2.	JOSÉ EDVALDO SALES ME e José Edvaldo Sales
25.2.1.	Ofício 0737/2018-TCU/SECEX-PB, de 17/5/2018 (peça 19) ;
25.2.2.	Objeto recebido em 7/6/2018 (peça 21) ;
25.2.3.	A defesa é apresentada, em 13/7/2018, fora do prazo (peça 33) .
25.3.	Luiz Carlos Monteiro da Silva
25.3.1.	Ofício 0735/2018-TCU/SECEX-PB, de 17/5/2018 (peça 20) ;
25.3.2.	Objeto recebido em 26/6/2018 (peça 27) ;
25.3.3.	Requer prorrogação de prazo para defesa (peça 26) ;
25.3.4.	É deferida a prorrogação de prazo até 26/7/2018 (peça 28) ;
25.3.5.	A defesa é apresentada, em 12/7/2018 (peça 30 a 32) .
EXAME TÉCNICO
26.	Cuidam os autos de tomada de contas especial instaurada pelo Ministério do Turismo, em razão de irregularidades na documentação exigida para prestação de contas quanto aos recursos repassados ao Município de Ingá-PB por força do convênio Siconv 740834/2010.
27.	Os recursos do convênio decorrem de emenda parlamentar do deputado federal Vital do Rêgo (PMDB) , atual ministro desta Corte (peça 6, p. 64) .
28.	O objeto do convênio foi circunscrito, exclusivamente, ao custeio de sete atrações artísticas pelo valor total de R$ 105.000,00, sendo R$ 100.000,00 de responsabilidade do Ministério do Turismo.
29.	Para a execução do objeto, a Prefeitura de Ingá-PB contratou José Edvaldo Sales ME (nome fantasia: Show Promoções e Eventos) , CNPJ 08.602.555/0001-15, pelo valor de R$ 105.000,00 (idêntico ao do convênio) , conforme Relação de Pagamentos Efetuados, Nota Fiscal e Recibo juntados aos autos (peça 2, p. 63, 67-68) .
29.1.	Não constava dos autos, como referido pelo MP/TCU, o processo de licitação até a contratação e os documentos a respeito da execução do contrato, inclusive os procedimentos de pagamento. Essa documentação foi juntada ao processo como anexo da defesa do Sr. Luiz C. M. Silva e do Sr. José Edvaldo Sales.
29.2.	Observa-se na Nota Fiscal 000130, de 29/6/2010, que foram faturados seis shows (não sete como previsto) . Não consta da nota o show de Fabrício Rodrigues e banda, no valor de R$ 4.000,00. Mesmo assim, lançou-se como total da nota fiscal R$ 105.000,00, e não o resultado da somatória das seis parcelas (R$ 101.000,00) .
29.2.1.	Na Nota Técnica 1.109/2012 é informado que foi "encaminhado DVD as fls. 283 e reportagem de jornal - fls 283. Esta área técnica também visualizou referida apresentação na rede mundial de computadores, em específico site You tube" (peça 2, p. 105) .
29.2.2.	A ausência desse artista é coerente com a notícia no Correio da Paraíba, de 21/6/2010, que não o cita na relação dos artistas que participariam do evento: Amazan, Genildo e Ginaldo, Forró Pegado, Tempero Completo, Duquinha e Forrozão Karkará (peça 2, p. 72) .
29.2.3.	Na edição de 28/6/2010, o correio da Paraíba informa os artistas que se apresentaram no evento: Louro Santos, Vitor Santos, Amazan, Duquinha, Encantos, Karkará, Forró Pegado, Tempero Completo e outros artistas. Das atrações previstas em convênio, não são citados Fabrício Rodrigues e banda e Forrozão Genildo e Ginaldo (peça 2, p. 73) .
29.2.4.	A defesa de Luiz C. M. Silva juntou Carta de Correção de Documentos Fiscais, de 23/3/2012, no qual é feita a correção da descrição inserindo o show de Fabrício Rodrigues e Banda (peça 30, p. 132) .
29.2.5.	Com a correção formal da Nota Fiscal, mesmo que muito tempo depois, e com a aceitação por parte do Concedente de que os shows ocorreram, entende-se que a não menção do artista em notícia anterior ao evento e a não citação específica (constou "outros artistas") no jornal posterior ao evento não são suficientes para configurar a não ocorrência do show.
30.	Transcreve-se o teor da citação dirigida aos responsáveis (peças 18 a 20) .
I) Não comprovar a boa e regular aplicação dos recursos federais alocados por meio do Convênio Siconv 740834/2010.
II) Cobrar ingressos da população para assistir aos shows contratados com recursos do erário federal, especialmente para camarotes (500 vagas) , sem que fosse devidamente demonstrada na prestação de contas a destinação da receita arrecadada para a conta específica e aplicação em despesas relativas ao objeto do convênio. Essa ocorrência acarreta a quebra do nexo de causalidade entre as despesas lançadas na prestação de contas e os saques na conta específica, haja vista a impossibilidade de aferir a participação de cada fonte de receita no custeio do evento.
II.1) Agrava esse fato a inexistência nos autos do processo de licitação para a contratação de José Edvaldo Sales e de elementos exigidos na composição da prestação de contas, conforme previsto na cláusula décima segunda do convênio, a exemplo de: no parágrafo primeiro: g) documentos comprobatórios do efetivo recebimento do cachê por parte dos artistas, e/ou bandas, e/ou grupos, emitido pelo contratante dos mesmos; e no Parágrafo segundo: a) extrato da conta bancária específica do período do recebimento da parcela única ou da primeira parcela até o último pagamento; d) cópia dos termos de contratos firmados com terceiros para a consecução do objeto conveniado e documentação comprobatória de sua execução; f) comprovação, por meio de fotografia, jornal, vídeo, cd's, dvd's, entre outros, de cada meta/etapa especificada no Plano de Trabalho aprovado; g) cópia das faturas, recibos, notas fiscais com a (s) etapa (s) discriminadas e quaisquer outros documentos comprobatórios das despesas com a execução deste Convênio; m) comprovante da aplicação, na consecução do objeto deste Convênio, dos valores arrecadados com a cobrança de ingressos em show e eventos ou com a venda de bens e serviços produzidos ou fornecidos no âmbito deste Instrumento, ou do seu recolhimento à conta do Tesouro Nacional, quando for o caso.
III) Contratar, irregularmente, a empresa José Edvaldo Sales ME (Show Promoções e Eventos - CNPJ 08.602.555/0001-15) por meio de inexigibilidade de licitação (art. 25, incisos II ou III, da Lei 8.666/1993) com indício de ocorrência de subcontratação integral, no caso, subconveniamento, e fraude à licitação.
Município de Ingá-PB (peças 18 e 29) 
Defesa
31.	Faz-se um resumo da defesa.
31.1.	Alega que compete exclusivamente ao gestor dos recursos fazer prova adequada da regularidade da gestão.
31.2.	O gestor dos recursos não deixou documentos no Município para atestar a regularidade do convênio. Declaração semelhante foi feita durante a fase de supervisão do Concedente (vide item 14) .
31.3.	Alega que formulou representação perante o Ministério Público Federal e ingressou com a ação de ressarcimento na 2ª Vara da Comarca de Ingá-PB (processo 0000534-75.2013.815.0201) .
31.4.	Trouxe jurisprudência do TCU a respeito da responsabilização do prefeito sucessor.
31.5.	Invoca a DN/TCU 57/2004 para defender que a responsabilização do ente público só seria cabível em caso de efetivo benefício ao município.
31.6.	Alega que o valor citado a recolher é relevante e que comprometeria o orçamento municipal, afetando a manutenção de bens e serviços destinados à coletividade.
31.7.	Requer a exclusão do município do rol de responsáveis solidários. 
Análise
32.	Não comprovação da boa e regular aplicação dos recursos federais
32.1.	A defesa do Município se focou na responsabilidade pessoal do prefeito gestor dos recursos e na eventual responsabilização pecuniária da edilidade, nos termos da DN/TCU 57/2004.
32.2.	No que pertine à comprovação da gestão dos recursos federais, afirmou que o ex-gestor não disponibilizou documentos que possibilitasse a prestação de informações para atestar a regularidade do convênio.
32.3.	Convém lembrar que o Sr. Luiz Carlos Monteiro da Silva firmou declaração de que a documentação fora corretamente arquivada à disposição do MTur ou de outros órgãos competentes e que o convênio impunha a guarda dos documentos por 20 anos, cláusula terceira, II, alínea "i" (peça 2, p. 29; peça 30, p. 111) .
32.4.	O município contradiz essa afirmação ao declarar a falta de documentos nos arquivos da edilidade.
32.5.	A falta de elementos prejudica a adequada comprovação das despesas por parte do município, não cabendo impor-lhe encargos ou sanções pela incúria alheia.
33.	Cobrar ingressos da população para assistir aos shows contratados com recursos do erário federal, especialmente para camarotes (500 vagas) 
33.1.	Não formulou fato impeditivo, modificativo ou extintivo contra o crédito constituído em favor da União.
33.2.	Alegou não dispor de documentos nos arquivos para contestar (vide item 14 e 32.2) , mas não justificou por que não tomou providências para obter elementos sobre os fatos de interesse do Município e da União, limitando-se a transferir as investigações para outras instâncias.
33.2.1.	O Concedente detém informações sobre o convênio e DEVERIA ter sido instado a fornecer todos os documentos de que dispõe. Também poderia ter sido instaurado procedimento administrativo para apuração dos fatos, inclusive a localização dos documentos; pelo menos, desde quando se apontou a falta dos documentos. Não é razoável que o gestor se limite a uma negativa de documentos sem justificar a inércia para obtenção deles.
33.3.	A cobrança de ingressos, sem adequada comprovação da aplicação no objeto do convênio, quebra do nexo de causalidade, como apontado na citação e implica na restituição dos recursos federais. Diferente do entendimento da defesa, na hipótese de o evento ter sido executado e não havendo imputação de desvio ou apropriação de recursos, cabe ao Município convenente, sim, a devolução dos recursos recebidos.
33.4.	A despeito da negligência do Município para com o resguardo do interesse público e para com a defesa perante esta Corte, os elementos nos autos não são suficientes para a verificação da ocorrência da cobrança de ingressos. Em razão da desconstituição da irregularidade na apreciação da defesa de outros responsáveis, deve também ser afastada a responsabilidade do Município.
34.	Contratar, irregularmente, a empresa José Edvaldo Sales ME (Show Promoções e Eventos - CNPJ 08.602.555/0001-15) por meio de inexigibilidade de licitação
34.1.	O Município não apresentou defesa para a contratação impugnada.
34.2.	Nesse ponto, a irregularidade na contratação traz como efeito a sanção administrativa. Nesse sentido, trata-se de conduta que deve ser apreciada com observância da pessoalidade da conduta e da responsabilidade, não cabendo transferir tais efeitos a terceiro que não tenha relação com o fato.
34.3.	Considera prejudicada análise em relação ao município.
JOSÉ EDVALDO SALES ME e José Edvaldo Sales (peças 19 e 33) 
35.	Faz-se um resumo da defesa.
35.1.	Alega que o evento aconteceu e que lhe foi dado ampla repercussão.
35.2.	Alega que a respeito da contratação das atrações percebe-se que não houve qualquer questionamento por parte desta Corte de Contas.
35.3.	Quanto a realização do evento e assim a comprovação dos serviços contratados, estes são de conhecimento público e notório amplamente noticiado pe1a mídia escrita, televisiva bem como por diversas reportagens em sítios virtuais à época.
35.4.	Informa juntada de provas documentais (processo contratação, fotografias da propaganda do evento em jornais, DVD, entrevistas com autoridades e populares) .
35.5.	Entende que a comprovação da prestação dos serviços afasta o ressarcimento de valores.
35.6.	A respeito de suposta cobrança de entradas/ingressos para camarote instalado para o evento, informa que nada foi cobrado para fins de ingresso no referido camarote, destinando-se este para atender e assim garantir a segurança de autoridades que se fizeram presentes nas noites do evento.
35.6.1.	Para tanto, se junta, declaração de cidadãos, devidamente identificados, que estavam presentes ao evento e constataram a utilização do espaço.
35.7.	Requer o acolhimento dos documentos e o julgamento pela regularidade das contas.
Análise
36.	A citação foi dirigida à pessoa jurídica e à pessoa natural do empresário. A defesa foi firmada, exclusivamente, pela pessoa natural. A firma individual não tem personalidade diversa e separada da de seu titular. Ambos, firma individual e seu titular, são uma única pessoa, com um único patrimônio, e uma única responsabilidade patrimonial perante a administração fazendária.
36.1.	Pessoa é o sujeito de direito, o ente físico ou coletivo suscetível de direitos e obrigações por assim ser reconhecido pela legislação. O Código Civil, em seu livro I, divide as pessoas em dois grandes grupos, a saber, as pessoas naturais e as pessoas jurídicas.
36.2.	Pessoa natural é o ser humano. Para adquirir capacidade civil, basta que nasça com vida, sendo certo que a legislação põe a salvo, desde a concepção, seus direitos.
36.3.	Pessoa jurídica, por sua vez, é um complexo de direitos e obrigações dotado de individualidade reconhecida pela legislação e que, por definição, não se confunde com a pessoa natural.
36.4.	A pessoa natural que exerça atividade empresarial está obrigada à inscrição no Registro Comercial e no Cadastro Nacional das Pessoas Jurídicas (CNPJ) . Conceder um CNPJ ao empresário individual é consectário de uma política tributária de tratá-lo em regime equiparado ao das pessoas jurídicas, não significando que a firma individual seja uma pessoa jurídica, ou que tenha um regime especial de responsabilidade para fins tributários.
36.5.	A imposição da inscrição no Cadastro Nacional das Pessoas Jurídicas (CNPJ) , e a própria denominação deste cadastro, é uma das geradoras dos equívocos relativos à personalização da firma individual. O artigo 12 da Instrução Normativa da Secretaria da Receita Federal 200/2002 diz textualmente que "todas as pessoas jurídicas, inclusive as equiparadas" estão obrigadas a se inscrever no CNPJ. Ora, as "equiparadas" não são pessoas jurídicas, mas sim pessoas naturais equiparadas a pessoas jurídicas. Quem é equiparado não é igual. Logo, não há "pessoas jurídicas equiparadas", e sim "pessoas físicas equiparadas a jurídicas".
36.6.	Assim como o exercício da empresa não cria personalidade, a inscrição do CNPJ também não o faz. A aquisição da personalidade das pessoas jurídicas de direito privado se dá com base no Código Civil e este dá personalidade jurídica às sociedades empresariais, mas não permite o surgimento de nova personalidade como decorrência do exercício de empresa pela pessoa natural, tampouco pelo registro da pessoa natural na Junta Comercial ou no CNPJ.
36.7.	Já o Decreto 3.000/99 (RIR, art. 150) , com melhor redação, textualmente explica que a firma individual não é pessoa jurídica, mas apenas a ela se equipara, e, no mesmo sentido, copiosa é a jurisprudência que repele a personalização da firma individual.
36.8.	Não sendo um sujeito de direitos com individualidade própria, não tem legitimação ad processum, ou seja, capacidade processual, não podendo figurar em qualquer dos pólos do processo. As petições iniciais de execução devem, ainda que supletivamente, fazer menção ao nome da pessoa natural, e não apenas ao nome comercial da firma individual. Se a legislação exige a qualificação da parte, esta deve ser a mais completa possível, não devendo se restringir ao nome empresarial em detrimento do nome civil.
36.9.	Ainda quando a ação tenha sido ajuizada somente com a menção do nome comercial do réu, desnecessária, inclusão e "re-citação" da pessoa natural sob o nome civil. O fato de o Oficial de Justiça fazer menção ao nome comercial no termo de citação não significa que ele não tenha citado a pessoa natural titular da firma individual. Quando se cita a firma individual já está sendo citada a pessoa natural, e vice-versa, pois são a mesma pessoa. A demanda movida como menção do nome comercial já atinge a pessoa natural do titular da firma individual, sendo dispensável a inclusão no pólo passivo e mesmo a nova citação. Além disso, o empresário responde ilimitadamente com todos seus bens.
36.10.	Esse mesmo tratamento deve ser dado no dispositivo do Acórdão, imputando julgamento e responsabilidades à pessoa natural, eventualmente acrescentando informação sobre a existência do nome de empresa.
37.	Não comprovação da boa e regular aplicação dos recursos federais
37.1.	O TCU tem entendido que o dever de comprovar a boa e regular aplicação dos recursos federais recai sobre o agente público gestor.
37.2.	Então, esse ponto fica prejudicado em relação à empresa contratada.
38.	Cobrar ingressos da população para assistir aos shows contratados com recursos do erário federal, especialmente para camarotes (500 vagas) , agravado pela ausência de documentos na prestação de contas 
38.1.	A defesa afirma que não ocorreu cobrança de entradas/ingressos para camarote, que essa estrutura serviu para garantir segurança de autoridades que prestigiaram o evento.
38.2.	Em reforço, juntou declaração de cidadãos que estiveram no evento e no camarote (peça 33, p. 9-12) .
38.3.	Declarações juntadas aos autos com a pretensão de comprovar aplicação de recursos federais não são suficientes para comprovar a correta aplicação dos recursos (Acórdão 166/2009-TCU-Plenário, 3.710/2009-TCU-1a Câmara, 3.131/2010-TCU-1a Câmara, 4.059/2010-TCU-1a Câmara, 4.612/2010-TCU-2a Câmara, 415/2009-TCU-1a Câmara, 153/2007-TCU-Plenário, 1.293/2008-TCU-2a Câmara, 132/2006-TCU-1a Câmara, entre outros) . Assim, compete ao gestor provar a regular aplicação dos valores que lhe foram confiados para consecução do objeto pactuado, conforme expressa disposição constitucional contida no art. 70, parágrafo único, bem assim do disposto no art. 93 do Decreto-Lei 200/1967, c/c o art. 66 do Decreto 93.872/1986.
38.4.	No caso sob exame, as declarações não têm por foco atestar gestão, mas atestar um fato a respeito do qual o declarante teve contato direto e está em condições de testemunhar.
38.5.	As declarações constantes do documento particular escrito e assinado ou somente assinado presumem-se verdadeiras em relação ao signatário. Quando, todavia, contiver declaração de ciência de determinado fato, o documento particular prova a ciência, mas não o fato em si, incumbindo o ônus de prová-lo ao interessado em sua veracidade (CPC, art. 408) .
38.6.	Portanto, a declaração prova o conhecimento do fato por aquele que a formula. Quatro pessoas declaram ter conhecimento de que não ocorrera cobrança de ingresso. 
38.7.	Não existe nos autos evidência da cobrança de ingresso. Apenas a menção na Nota Técnica 1109/2012 da constatação de áudio que informa a existência de camarote. Conforme consignado no item 24 da peça 8, a imputação do débito decorreu do não atendimento à diligência.
38.7.1.	Não há nos autos confirmação de que houvera cobrança de ingresso. Não é razoável presumir a cobrança de ingresso pela só existência do camarote; portanto, a omissão ao atendimento da diligência não tem o condão de produzir tal efeito.
38.8.	Na falta de elementos de convencimento no sentido da ocorrência da cobrança de ingressos e na presença da negação de um dos partícipes do processo, corroborada por pessoas do lugar de que não houve cobrança de ingressos, impõe-se o reconhecimento de que não está provado nos autos a cobrança de ingressos.
38.9.	Nesse sentido, considera não verificado o fato da cobrança de ingresso, com o consequente afastamento do débito imputado por esse motivo.
39.	Contratar, irregularmente, a empresa José Edvaldo Sales ME (Show Promoções e Eventos - CNPJ 08.602.555/0001-15) por meio de inexigibilidade de licitação
39.1.	Não procede a alegação da defesa de que não houve qualquer questionamento por parte desta Corte de Contas quanto à contratação das atrações artísticas.
39.2.	A irregularidade sobre a contratação das atrações por inexigibilidade foi objeto de impugnação e a defesa NÃO apresentou fato modificativo, extintivo ou impeditivo para desconstituir a ocorrência.
39.3.	O Convênio contemplou disposições voltadas a assegurar a regular contratação dos artistas, conforme transcrito adiante (peça 6, p. 4, 7) .
Cláusula terceira - Das obrigações dos partícipes
II. Compete ao CONVENENTE:
...
o) publicar os contratos de inexigibilidade celebrados entre o CONVENENTE e o intermediário ou representante, decorrentes da execução do objeto pactuado, no Diário Oficial da União, no prazo de cinco dias, previsto no art. 26 da Lei de Licitações e Contratos Administrativos, sob pena de glosa dos valores envolvidos, conforme dispõe o Acórdão 96/2008-TCU-Plenário do TCU;
...
oo) apresentar na prestação de contas, quando da contratação de artistas, consagrados, enquadrados na hipótese de inexigibilidade prevista no inciso III do art. 25 da Lei nº 8.666/1993, atualizada, por meio de intermediários ou representantes, cópia do contrato de exclusividade dos artistas com o empresário contratado, registrado em cartório, sob pena de glosa dos valores envolvidos. Ressalta-se que o contrato de exclusividade difere da autorização que confere exclusividade apenas para os dias correspondentes à apresentação dos artistas e que é restrita à localidade do evento, conforme dispõe o Acórdão 96/2008-TCU-Plenário do TCU; e
pp) encaminhar ao CONCEDENTE documento comprobatório do efetivo recebimento do cachê por parte dos artistas, e/ou bandas, e/ou grupos, emitido pelo contratante dos mesmos. [grifos nossos]
39.4.	Assim, havia clara disposição explicitando que autorização para dia e local específico não atendia os requisitos para a inexigibilidade de licitação. Portanto, descabe maiores ponderações sobre se seria exigível ou não a observância da orientação jurisprudencial do TCU, já que as partes envolvidas na gestão do convênio tinham ciência do procedimento a ser observado e subscreveram comprometendo-se a cumprir tal entendimento.
39.5.	É provável que o artista ou o empresário exclusivo monte uma rede de profissionais para uma região ou para o país todo. No âmbito privado, isso é possível e desejável por aqueles que querem alavancar os negócios.
39.6.	Se essa relação negocial, de escopo privado, se dá por meio de instrumento que não se equipara ao contrato de exclusividade, também não há problema algum. Só é problema se a parte contratante é a administração pública e se pretende enquadrar a contratação no artigo 25 da Lei 8.666/1993.
39.7.	Nessa hipótese, terá que preencher os requisitos definidos em lei.
39.7.1.	Objeto: serviço artístico;
39.7.2.	Contratado: o próprio artista; seja diretamente com ele ou por intermédio de representante detentor de contrato de exclusividade.
39.7.3.	Artista consagrado pela crítica especializada ou pela opinião pública. Não é demonstrado esse requisito.
39.7.4.	Fundamentação da escolha do artista. Não há justificativa para a escolha dos artistas.
39.7.5.	Justificativa do preço. Não ocorreu demonstração de que os preços eram compatíveis com o mercado. Apenas consta declaração genérica nesse sentido (peça 33, p. 44) .
39.8.	A defesa não apresentou o contrato firmado com o Município, apenas cópia do extrato dele (peça 33, p. 54, 58) .
39.9.	A defesa não apresentou os contratos de exclusividade, firmados entre os artistas e o empresário, registrado em cartório. A defesa também não juntou qualquer documento que demonstrasse estar apta a firmar contrato em nome de terceiro (artistas) .
39.10.	Diante dessa situação, não há como aferir o preenchimento dos pressupostos autorizadores da contratação de artistas nos termos do artigo 25 da Lei 8.666/1993.
39.11.	Esse caso não é diferente de quase todos que tramitam em processo no TCU. Em regra, os convenentes forçam a situação para tentar, sem sucesso, fazer parecer que a contratação se encaixa no art. 25 da Lei de Licitações.
39.12.	O que acontece no mundo dos fatos e não está explícito nos atos do processo? O gestor do convênio, ou alguém sob suas ordens, contrata os artistas desejados, diretamente ou por intermédio de alguém arbitrariamente escolhido. Como isso se torna claro? Os artistas, as datas, os cachês são lançados no Plano de Trabalho (PT) , que resulta na celebração do convênio. Na execução do convênio, todas as condições apostas no plano de trabalho são confirmadas, em regra, de forma idêntica ao que constou no PT.
39.13.	Portanto, não se trata da existência de, apenas, uma pessoa em condições de oferecer os serviços; os serviços é que foram oferecidos pelo gestor a essa pessoa com exclusividade.
39.14.	Mas por que o gestor do convênio não usa o mesmo dispositivo e contrata com o prestador dos serviços? Existem muitas explicações para essa conduta irregular, premeditadamente engendrada. A mais repetida pelos envolvidos é que os artistas NÃO aceitam prestar o serviço para receber o pagamento depois. Que outras irregularidades se escondem por trás desse pretexto? Difícil responder.
39.15.	O certo é que o objetivo dessa manobra é ocultar os verdadeiros fatos. Nesse sentido, reforça-se a gravidade da irregularidade. Não se trata de modo algum de mera irregularidade ou impropriedade. Existe dolo na conduta, orientada para produzir um simulacro de ato regular e iludir o Controle Externo.
39.16.	Por essa razão, a conduta da simulação é de tal ordem grave que quebra o nexo de causalidade. Não há como saber o que efetivamente aconteceu. Como saber com segurança que os artistas se apresentaram no evento? E mesmo que tenha se apresentado, como saber se o dinheiro público alocado ao convênio foi usado para pagamento dos artistas?
39.17.	A instrução que resultou na citação sinalizou a respeito da necessidade de demonstrar, cabalmente, a regularidade do procedimento, inclusive com a comprovação do pagamento dos artistas, mas a defesa negligenciou o alerta.
39.18.		Esse cenário de simulação de inexigibilidade de licitação para facilitar a montagem de processos de despesas é a regra nas contratações de artistas na Paraíba e no restante do país. Nessas condições, entende-se NÃO aplicável o entendimento firmado por meio do Acórdão 1435/2017-TCU-Plenário, Relator Vital do Rêgo.
39.18.1.	Esse Acórdão pressupõe situação hipotética, regular, legítima, na qual um terceiro receberia do empresário exclusivo uma cessão de direitos parcial para contratar o show do artista com qualquer interessado ou, até mesmo, para um local e data específicos ou determinado contratado.
39.19.	A cooperação do contratado na perpetração da simulação foi livre e consciente. Edvaldo José Sales tinha ou deveria ter plenas condições de entender o caráter ilícito da contratação de que participara.
39.20.	Pelo exposto, a defesa do responsável deve ser rejeitada e aplicada multa pela irregularidade praticada.
39.21.	Além disso, a simulação da licitação e da despesa quebra o nexo de causalidade e acarreta a imprestabilidade dos documentos exibidos como prestação de contas. Na falta de documentos hábeis a demonstrar a despesa e também na ausência de evidências de que as atrações artísticas tenham alguma relação negocial com o intermediário contratado pelo convenente, deve este responder pelo débito correspondente.
Luiz Carlos Monteiro da Silva (peças 20, 30 a 32) 
Defesa
40.	A defesa é idêntica à do Sr. José Edvaldo Sales; só muda a assinatura. Portanto, o resumo da defesa é o contido nos itens 35.1 a 35.7.
Análise
41.	Embora a defesa seja idêntica, o Sr. Luiz Carlos apresentou mais documentos.
42.	Não comprovação da boa e regular aplicação dos recursos federais
42.1.	Esse é dever inerente ao agente público gestor do erário, condição em que se encaixa o defendente.
42.2.	O responsável falhou nesse dever o que resultou na instauração desta TCE. Na análise dos documentos e defesa apresentadas poderá emergir adequada avaliação deste tópico.
43.	Cobrar ingressos da população para assistir aos shows contratados com recursos do erário federal, especialmente para camarotes (500 vagas) , agravado pela ausência de documentos na prestação de contas 
43.1.	A defesa afirma que não ocorreu cobrança de entradas/ingressos para camarote, que essa estrutura serviu para garantir segurança de autoridades que prestigiaram o evento.
43.2.	Em reforço, juntou declaração de cidadãos que estiveram no evento e no camarote (peça 30, p. 5-8) .
43.3.	Declarações juntadas aos autos com a pretensão de comprovar aplicação de recursos federais não são suficientes para comprovar a correta aplicação dos recursos (Acórdão 166/2009-TCU-Plenário, 3.710/2009-TCU-1a Câmara, 3.131/2010-TCU-1a Câmara, 4.059/2010-TCU-1a Câmara, 4.612/2010-TCU-2a Câmara, 415/2009-TCU-1a Câmara, 153/2007-TCU-Plenário, 1.293/2008-TCU-2a Câmara, 132/2006-TCU-1a Câmara, entre outros) . Assim, compete ao gestor provar a regular aplicação dos valores que lhe foram confiados para consecução do objeto pactuado, conforme expressa disposição constitucional contida no art. 70, parágrafo único, bem assim do disposto no art. 93 do Decreto-Lei 200/1967, c/c o art. 66 do Decreto 93.872/1986.
43.4.	No caso sob exame, as declarações não têm por foco atestar gestão, mas atestar um fato a respeito do qual o declarante teve contato direto e está em condições de testemunhar.
43.5.	As declarações constantes do documento particular escrito e assinado ou somente assinado presumem-se verdadeiras em relação ao signatário. Quando, todavia, contiver declaração de ciência de determinado fato, o documento particular prova a ciência, mas não o fato em si, incumbindo o ônus de prová-lo ao interessado em sua veracidade (CPC, art. 408) .
43.5.1.	Portanto, a declaração prova o conhecimento do fato por aquele que a formula. Quatro pessoas declaram ter conhecimento de que não ocorrera cobrança de ingresso. 
43.6.	Não existe nos autos evidência da cobrança de ingresso. Apenas a menção na Nota Técnica 1109/2012 da constatação de áudio que informa a existência de camarote. Conforme consignado no item 24 da peça 8, a imputação do débito decorreu do não atendimento à diligência.
43.6.1.	Não há nos autos confirmação de que houvera cobrança de ingresso. Não é razoável presumir a cobrança de ingresso pela só existência do camarote; portanto, a omissão ao atendimento da diligência não tem o condão de produzir tal efeito.
43.7.	Na falta de elementos de convencimento no sentido da ocorrência da cobrança de ingressos e na presença da negação do contratado e do gestor dos recursos, corroborada por pessoas do lugar de que não houve cobrança de ingressos, impõe-se o reconhecimento de que não está provado nos autos a cobrança de ingressos.
43.7.1.	Lembrando que também foi chamado ao processo o Município de Ingá-PB, que não formulou qualquer declaração que reforçasse as irregularidades apontadas nos autos.
43.8.	Nesse sentido, considera não verificado o fato da cobrança de ingresso, com o consequente afastamento do débito imputado por esse motivo.
44.	Contratar, irregularmente, a empresa José Edvaldo Sales ME (Show Promoções e Eventos - CNPJ 08.602.555/0001-15) por meio de inexigibilidade de licitação
44.1.	Não procede a alegação da defesa de que não houve qualquer questionamento por parte desta Corte de Contas quanto à contratação das atrações artísticas.
44.2.	A irregularidade sobre a contratação das atrações por inexigibilidade foi objeto de impugnação e a defesa NÃO apresentou fato modificativo, extintivo ou impeditivo para desconstituir a ocorrência.
44.3.	O Convênio contemplou disposições voltadas a assegurar a regular contratação dos artistas, conforme transcrito adiante (peça 6, p. 4, 7) .
Cláusula terceira - Das obrigações dos partícipes
II. Compete ao CONVENENTE:
...
o) publicar os contratos de inexigibilidade celebrados entre o CONVENENTE e o intermediário ou representante, decorrentes da execução do objeto pactuado, no Diário Oficial da União, no prazo de cinco dias, previsto no art. 26 da Lei de Licitações e Contratos Administrativos, sob pena de glosa dos valores envolvidos, conforme dispõe o Acórdão 96/2008-TCU-Plenário do TCU;
...
oo) apresentar na prestação de contas, quando da contratação de artistas, consagrados, enquadrados na hipótese de inexigibilidade prevista no inciso III do art. 25 da Lei nº 8.666/1993, atualizada, por meio de intermediários ou representantes, cópia do contrato de exclusividade dos artistas com o empresário contratado, registrado em cartório, sob pena de glosa dos valores envolvidos. Ressalta-se que o contrato de exclusividade difere da autorização que confere exclusividade apenas para os dias correspondentes à apresentação dos artistas e que é restrita à localidade do evento, conforme dispõe o Acórdão 96/2008-TCU-Plenário do TCU; e
pp) encaminhar ao CONCEDENTE documento comprobatório do efetivo recebimento do cachê por parte dos artistas, e/ou bandas, e/ou grupos, emitido pelo contratante dos mesmos. [grifos nossos]
44.4.	Assim, havia clara disposição explicitando que autorização para dia e local específico não atendia os requisitos para a inexigibilidade de licitação. Portanto, descabe maiores ponderações sobre se seria exigível ou não a observância da orientação jurisprudencial do TCU, já que as partes envolvidas na gestão do convênio tinham ciência do procedimento a ser observado e subscreveram comprometendo-se a cumprir tal entendimento.
44.5.	É provável que o artista ou o empresário exclusivo monte uma rede de profissionais para uma região ou para o país todo. No âmbito privado, isso é possível e desejável por aqueles que querem alavancar os negócios.
44.6.	Se essa relação negocial, de escopo privado, se dá por meio de instrumento que não se equipara ao contrato de exclusividade, também não há problema algum. Só é problema se a parte contratante é a administração pública e se pretende enquadrar a contratação no artigo 25 da Lei 8.666/1993.
44.7.	Nessa hipótese, terá que preencher os requisitos definidos em lei.
44.7.1.	Objeto: serviço artístico. 
44.7.2.	Contratado: o próprio artista; seja diretamente com ele ou por intermédio de representante detentor de contrato de exclusividade.
44.7.3.	Artista consagrado pela crítica especializada ou pela opinião pública. Não é demonstrado esse requisito.
44.7.4.	Fundamentação da escolha do artista. Não há justificativa para a escolha dos artistas.
44.7.5.	Justificativa do preço. Não ocorreu demonstração de que os preços eram compatíveis com o mercado. Apenas consta declaração genérica nesse sentido (peça 33, p. 44) .
44.8.	A defesa não apresentou o contrato firmado com o Município, apenas cópia do extrato dele (peça 33, p. 54, 58) .
44.8.1.	O objeto consignado na inexigibilidade de licitação teve o seguinte teor (peça 31, p. 24, 26) .
Prestação dos serviços de animação alusivos aos festejos juninos, que ocorrerão em praça pública - sede do município - nos dias 23, 24 e 25 de junho de 2010, com as seguintes a atrações: Bandas dia 23 - Amazan, Forrozão Genildo e Ginaldo e Fabrício Rodrigues e Banda, Bandas dia 24 - Forro Pegado e Forrozão Tempero Completo, Bandas dia 25 - Duquinha e Forrozão Abra e Mala e Solte o Som e Forrozão Karkará
44.9.	A expressão "serviços de animação" em praça pública com diversas bandas não permite inferir que o objeto a ser contratado seja "serviços artísticos". Levando em conta que o contratado foi a empresa José Edvaldo Sales, fica subentendido que este colocará as bandas nominadas para prestarem seus serviços artísticos. Portanto, está caracterizada a intermediação na contratação de terceiro.
44.9.1.	Todas as atrações são relacionadas no objeto, em vez de constar no preâmbulo como contratado. Se consta na cláusula de objeto, o artista não é o contratado, mas um terceiro que intermedia o serviço de outrem. Logo, a contratação não tem por objetivo "serviço artístico", mas intermediação de mão de obra.
44.10.	De acordo com a lei, os contratos deveriam ser firmados entre o ente público e cada um dos artistas, comparecendo para o ato o empresário exclusivo, por intermédio do qual direitos e obrigações seriam assumidos pelo artista.
44.10.1.	Quem figura como contratado e assume as obrigações contratuais não é um artista e não é empresário exclusivo representando um. A defesa não apresentou os contratos de exclusividade, firmados entre os artistas e o empresário, registrado em cartório. Portanto, não há como aferir o preenchimento dos pressupostos autorizadores da contratação de artistas nos termos do artigo 25 da Lei 8.666/1993 (para contratação de profissional de qualquer setor artístico, diretamente ou através de empresário exclusivo) .
44.10.2.	Essa situação fica clara de várias maneiras. Não consta dos autos contrato firmado pelo artista constituindo o empresário exclusivo, registrado em cartório. Constam declarações de quem se autointitula empresário, sem que essa condição seja demonstrada (peça 31, p. 55, 58, 62, 65, 69, 71, 77) .
44.10.3.	As declarações acompanharam o Plano de Trabalho do Convênio no pleito para obtenção de recursos do Ministério do Turismo. Isso significa que a contratação já estava definida neste momento, pois o intermediário já estava escolhido, os artistas contratados, os dias de apresentação de cada um, o valor do serviço pactuado (peça 6, p. 45-51) .
44.10.4.	A "declaração de exclusividade" não constitui representação dos artistas para a contratação dos serviços perante qualquer interessado. Tanto que é especificada a data e a cidade do show (algumas informam que o show acontecerá em praça pública, portanto gratuito) . As declarações foram produzidas para simular a situação de exclusividade porque o intermediário NÃO reservaria data de show perante o artista/empresário para uma cidade que oferece todo ano atrações artísticas gratuitas.
44.10.5.	O que acontece no mundo dos fatos e não está explícito nos atos do processo? O gestor do convênio, ou alguém sob suas ordens, contrata os artistas desejados, diretamente ou por intermédio de alguém, arbitrariamente, escolhido. Como isso se torna claro? Os artistas, as datas, os cachês são lançados no Plano de Trabalho (PT) , que resulta na celebração do convênio. Na execução do convênio, todas as condições apostas no plano de trabalho são confirmadas, em regra, de forma idêntica ao que constou no PT.
44.10.6.	Portanto, não se trata da existência de, apenas, uma pessoa em condições de oferecer os serviços; os serviços é que foram oferecidos pelo gestor a essa pessoa com exclusividade. Se o intermediário tivesse a "exclusividade" do artista de forma regular e para oferta a qualquer terceiro mediante remuneração, não constaria dessas declarações a definição de dia e local de apresentação.
44.10.7.	Por quê? Porque não interessa ao profissional do ramo artístico concorrer com o principal ofertante de entretenimento público e gratuito naquele dia e naquele município: o ente público que histórica e tradicionalmente oferece shows artísticos sem cobrança de ingresso.
44.10.8.	A experiência tem demonstrado que os intermediários da contratação variam no tempo e no espaço geográfico da paraíba para o mesmo artista, afastando a hipótese de "subempresário" exclusivo dos artistas.
44.11.	Esse caso não é diferente de quase todos que tramitam em processos no TCU. Em regra, os convenentes forçam a situação para tentar, sem sucesso, fazer parecer que a contratação se encaixa no art. 25 da Lei de Licitações.
44.12.	Mas por que o gestor do convênio não usa o mesmo dispositivo e contrata com o prestador dos serviços (artistas) ? Existem muitas explicações para essa conduta irregular, premeditadamente engendrada. A mais repetida pelos envolvidos é que os artistas NÃO aceitam prestar o serviço para receber o pagamento depois. Que outras irregularidades se escondem por trás desse pretexto? Difícil responder.
44.13.	O certo é que o objetivo dessa manobra é ocultar os verdadeiros fatos. Nesse sentido, reforça-se a gravidade da irregularidade. Não se trata de modo algum de mera irregularidade ou impropriedade. Existe dolo na conduta, orientada para produzir um simulacro de ato regular e iludir o Controle Externo.
44.14.	Por essa razão, a conduta da simulação é de tal ordem grave que quebra o nexo de causalidade. Não há como saber o que efetivamente aconteceu. Como saber com segurança que os artistas se apresentaram no evento? E mesmo que tenha se apresentado, como saber se o dinheiro público alocado ao convênio foi usado para pagamento dos artistas?
44.15.	A instrução que resultou na citação sinalizou a respeito da necessidade de demonstrar, cabalmente, a regularidade do procedimento, inclusive com a comprovação do pagamento dos artistas, mas a defesa negligenciou o alerta.
44.16.		Esse cenário de simulação de inexigibilidade de licitação para facilitar a montagem de processos de despesas é a regra nas contratações de artistas na Paraíba e no restante do país. Nessas condições, entende-se NÃO aplicável o entendimento firmado por meio do Acórdão 1435/2017-TCU-Plenário, Relator Vital do Rêgo.
44.16.1.	Esse Acórdão pressupõe situação hipotética, regular, legítima, na qual um terceiro receberia do empresário exclusivo uma cessão de direitos parcial para contratar o show do artista com qualquer interessado ou, até mesmo, para um local e data específicos ou determinado contratado.
44.17.	A cooperação do contratado na perpetração da simulação foi livre e consciente. José Edvaldo Sales sabia ou tinhas condições de saber o caráter ilícito da contratação de que participara. Mesmo assim, forneceu documentos para perpetrar uma simulação de contratação, com consequente produção de despesa pública.
44.18.	Pelo exposto, a defesa do responsável deve ser rejeitada e aplicada multa pela irregularidade praticada.
44.18.1.	Diante da quebra do nexo de causalidade, emerge o débito correspondente aos valores federais alocados ao convênio, pelo qual devem responder o gestor e a empresa contratada. Esta em razão de não existir elementos que possam demonstrar o nexo de causalidade entre as apresentações artísticas e eventual atuação da empresa.
CONCLUSÃO
45.	Cuidam os autos de tomada de contas especial instaurada pelo Ministério do Turismo, em razão de irregularidades na documentação exigida para prestação de contas quanto aos recursos repassados ao Município de Ingá-PB por força do convênio Siconv 740834/2010.
46.	Os recursos do convênio decorrem de emenda parlamentar do deputado federal Vital do Rêgo (PMDB) , atual ministro desta Corte (peça 6, p. 64) .
47.	O objeto do convênio foi circunscrito, exclusivamente, ao custeio de sete atrações artísticas pelo valor total de R$ 105.000,00, sendo R$ 100.000,00 de responsabilidade do Ministério do Turismo.
48.	O MTur constituiu TCE, mesmo aprovando a execução física do objeto do convênio. Assim procedeu porque obteve informe em vídeo fornecido pelo convenente de que existiam 500 vagas de camarotes.
48.1.	Fez diligência perante o convenente para saber da existência ou não de arrecadação de dinheiro com ingressos. Não obtendo resposta, reprovou as contas, imputando o débito total.
49.	A instrução de peça 8 divergiu do entendimento do repassador por entender que não há registro nos autos de que ocorrera arrecadação com ingressos, que o Plano de Trabalho aprovado, indevidamente, pelo MTur não contempla todas as despesas da execução da festa de São João, a despeito de ser sabido pelo concedente que, para a consecução desses eventos, existem inúmeras outras despesas (infraestrutura, divulgação, entre outras) .
49.1.	A Portaria MTur 153/2009 lista no artigo 17 os itens do projeto de turismo financiáveis com recursos federais, num total de 14: a) locação de palco; b) locação de tenda; c) locação de som; d) locação de iluminação; e) locação de banheiros químicos; f) contratação de serviços de segurança; g) locação de alambrados/fechamentos; h) locação de estandes; i) locação de grupo gerador de energia; j) locação de arquibancadas; k) contratação de serviços de limpeza; l) contratação de recepcionistas; m) locação de vídeo e imagem (telão e/ou projetor) ; e n) pagamento de cachês de artistas e/ou bandas e/ou grupos.
49.2.	Entre eles consta a locação de arquibancadas, espaço destinado a acolher o público assistente. Portanto, a não exigência pelo MTur de outros itens de despesa no Plano de Trabalho proposto pela prefeitura não pode ser encarado como descuido; mas como proposital.
50.	Divergindo dessa proposição, aprovada pelo Diretor e pelo Secretário, o MP/TCU propôs e foi acolhida pelo relator a proposta de citação solidária da empresa contratada e do seu administrador, do responsável pela gestão do convênio e do município de Ingá-PB.
50.1.	Entendeu o MP/TCU e o relator que ocorreram as seguintes irregularidades (peça 12) :
50.1.1.	Presumível cobrança de ingressos do público para assistir aos shows contratados com recursos do erário, sem que fosse devidamente demonstrada a destinação da receita arrecadada para a conta específica e também sua aplicação em despesas relativas ao objeto do convênio. Essa ocorrência acarreta a quebra do nexo de causalidade entre as despesas lançadas na prestação de contas e os saques na conta específica, haja vista a impossibilidade de aferir a participação de cada fonte de receita no custeio do evento.
50.1.1.1.	Agrava esse fato a inexistência nos autos do processo de licitação para a contratação de José Edvaldo Sales e de elementos exigidos na composição da prestação de contas, conforme previsto na cláusula décima segunda do convênio, a exemplo de:
	No parágrafo primeiro: g) documentos comprobatórios do efetivo recebimento do cachê por parte dos artistas, e/ou bandas, e/ou grupos, emitido pelo contratante dos mesmos (PRT/MTur 153/2009, art. 17, §2º) ;
	No Parágrafo segundo: a) extrato da conta bancária específica do período do recebimento da parcela única ou da primeira parcela até o último pagamento; d) cópia dos termos de contratos firmados com terceiros para a consecução do objeto conveniado e documentação comprobatória de sua execução; f) comprovação, por meio de fotografia, jornal, vídeo, cd's, dvd's, entre outros, de cada meta/etapa especificada no Plano de Trabalho aprovado; g) cópia das faturas, recibos, notas fiscais com a (s) etapa (s) discriminadas e quaisquer outros documentos comprobatórios das despesas com a execução deste Convênio; m) comprovante da aplicação, na consecução do objeto deste Convênio, dos valores arrecadados com a cobrança de ingressos em show e eventos ou com a venda de bens e serviços produzidos ou fornecidos no âmbito deste Instrumento, ou do seu recolhimento à conta do Tesouro Nacional, quando for o caso.
50.1.2.	Contratação irregular da empresa José Edvaldo Sales ME (Show Promoções e Eventos - CNPJ 08.602.555/0001-15) por meio de inexigibilidade de licitação (art. 25, incisos II ou III, da Lei 8.666/1993) com indício de ocorrência de subcontratação integral, no caso, subconveniamento, e fraude à licitação.
50.2.	Esclareceu o MP/TCU que, ocorrendo indevida transferência integral do objeto do convênio pelo convenente para entidade privada, esta e seu administrador respondem solidariamente por eventual dano, pois efetivamente geriram os valores transferidos, juntamente com o responsável convenente a quem cabia a gestão dos recursos (Acórdão 2619/2016-TCU-Plenário) .
50.3.	Considerando a possibilidade de execução parcial do objeto, algumas despesas têm o condão de afetar a responsabilidade do ente público, isto é, da municipalidade de Ingá/PB. Mostra-se relevante a citação solidária do ente público potencialmente beneficiado, a fim de se averiguar o grau de aproveitamento e a respectiva responsabilidade perante as irregularidades e débitos apurados.
51.	Em cumprimento à deliberação do Relator, foi providenciada instrução (peça 16) , encaminhando a citação nos termos propostos.
52.	Foram citados Luiz Carlos Monteiro da Silva, Município de Ingá-PB, José Edvaldo Sales ME e José Edvaldo Sales. Todos compareceram aos autos e apresentaram defesa.
53.	A defesa do Sr. Luiz Carlos Monteiro da Silva foi analisada nos itens 40 a 44.18.1. Quanto à cobrança de ingressos, foi afastada responsabilização pela falta de evidências da ocorrência do fato; quanto à contratação da empresa José Edvaldo Sales ME, concluiu-se pela ocorrência de simulação no procedimento com quebra do nexo de causalidade das despesas.
54.	A defesa do Município de Ingá-PB foi analisada nos itens 31 a 34.3. Foi afastada a responsabilização em relação aos fatos irregulares.
55.	A defesa de José Edvaldo Sales ME foi analisada nos itens 35 a 39.20. Foi afastada eventual responsabilização por ato de gestão (comprovar a regularidade das despesas e cobrança de ingressos) haja vista não exercer função de gestor. Quanto à contratação por inexigibilidade de licitação foi rejeitada a defesa. Entendeu-se que participou diretamente da simulação de processo de licitação e de despesa. Essa conduta quebra o nexo de causalidade e acarreta a glosa das despesas, assim como coloca-o na condição de responder pelo débito.
56.	A citação foi dirigida à pessoa do empresário e à pessoa natural do Sr. José Edvaldo Sales. A defesa foi firmada, exclusivamente, pela pessoa natural. A pessoa natural e o empresário se confundem no caso da firma individual, assim como a responsabilização patrimonial. Deve constar nos autos a pessoa natural, haja vista que o registro da firma individual (com CNPJ) não tem aptidão para constituir personalidade jurídica.
56.1.	Desse modo, no dispositivo do Acórdão deverá constar a qualificação da pessoa natural com acréscimo do nome empresarial.
57.	Vale ressaltar que não ocorreu a prescrição da pretensão punitiva do TCU, conforme Acórdão 1441/2016-TCU-Plenário, que uniformizou a jurisprudência acerca dessa questão, uma vez que os atos em análise foram praticados a partir do exercício de 2011 e o prazo geral de prescrição é aquele indicado no art. 205 do Código Civil, que é de 10 anos, podendo, portanto, ser aplicada multa ao responsável.
58.		Em face da análise promovida, conforme descritos nos itens 52 a 55, propõe-se rejeitar, parcialmente, as alegações de defesa apresentadas pelo Sr. Luiz Carlos Monteiro da Silva e por José Edvaldo Sales, uma vez que não foram suficientes para sanear as irregularidades a eles atribuídas e afastar a responsabilização do Município de Ingá-PB.
59.		Os argumentos de defesa tampouco lograram afastar o débito imputado aos responsáveis. Ademais, inexistem nos autos elementos que demonstrem sua boa-fé ou a ocorrência de outros excludentes de culpabilidade. Desse modo, suas contas devem, desde logo, ser julgadas irregulares, nos termos do art. 202, § 6º, do Regimento Interno/TCU, procedendo-se à sua condenação em débito e à aplicação da multa prevista no art. 57 da Lei 8.443/1992.
59.1.	Faz-se um ajuste na data de início da correção monetária e juros, haja vista que foi juntado aos autos extrato bancário que permite identificar a data do crédito (vide item 3) .
PROPOSTA DE ENCAMINHAMENTO
60.	Diante do exposto, submetemos os autos à consideração superior, propondo ao Tribunal:
60.1.	Excluir o Município de Ingá-PB do processo, haja vista a não verificação da irregularidade na cobrança de ingressos.
60.2.	Com fundamento nos arts. 1º, inciso I, 16, inciso III, alínea "c", e § 2º da Lei 8.443/1992 c/c os arts. 19 e 23, inciso III, da mesma Lei, e com arts. 1º, inciso I, 209, inciso IV, e § 5º, 210 e 214, inciso III, do Regimento Interno, que sejam julgadas irregulares as contas do Sr. Luiz Carlos Monteiro da Silva, CPF XXX.775.904-XX, prefeito gestor (2009-2012) , e condená-lo em solidariedade com o Sr. José Edvaldo Sales, CPF XXX.529.874-XX, constituído como firma individual sob o mesmo nome e CNPJ 08.602.555/0001-15, ao pagamento da quantia a seguir especificada, com a fixação do prazo de quinze dias, a contar das notificações, para comprovarem, perante o Tribunal (art. 214, inciso III, alínea "a", do Regimento Interno) , o recolhimento da dívida aos cofres do Tesouro Nacional, atualizada monetariamente e acrescida dos juros de mora, calculados a partir das datas discriminadas, até a data do recolhimento, na forma prevista na legislação em vigor.
	Data
	Valor R$

	17/6/2011
	100.000,00

Valor atualizado do débito até 31/8/2018: R$ 152.710,00 (peça 34) 
60.3.	Aplicar ao Sr. Luiz Carlos Monteiro da Silva, CPF XXX.775.904-XX, e ao Sr. José Edvaldo Sales, CPF XXX.529.874-XX, constituído como firma individual sob o mesmo nome e CNPJ 08.602.555/0001-15, individualmente, a multa prevista no art. 57 da Lei 8.443/1992 c/c o art. 267 do Regimento Interno, com a fixação do prazo de quinze dias, a contar das notificações, para comprovarem, perante o Tribunal (art. 214, inciso III, alínea "a", do Regimento Interno) , o recolhimento das dívidas aos cofres do Tesouro Nacional, atualizadas monetariamente desde a data do acórdão que vier a ser proferido até a dos efetivos recolhimentos, se forem pagas após o vencimento, na forma da legislação em vigor.
60.4.	Autorizar, desde logo, nos termos do art. 28, inciso II, da Lei 8.443/1992, a cobrança judicial das dívidas, caso não atendidas as notificações.
60.5.	Autorizar, caso requerido pela parte, o pagamento da dívida do Sr. Luiz Carlos Monteiro da Silva, CPF XXX.775.904-XX, e do Sr. José Edvaldo Sales, CPF XXX.529.874-XX, constituído como firma individual sob o mesmo nome e CNPJ 08.602.555/0001-15, em até trinta e seis parcelas mensais e consecutivas, nos termos do art. 26 da Lei 8.443/1992 c/c o art. 217 do Regimento Interno, fixando-lhes o prazo de quinze dias, a contar do recebimento da notificação, para comprovarem perante o Tribunal o recolhimento da primeira parcela, e de trinta dias, a contar da parcela anterior, para comprovarem os recolhimentos das demais parcelas, devendo incidir sobre cada valor mensal, atualizado monetariamente, os juros de mora devidos, na forma prevista na legislação em vigor.
60.6.	Encaminhar cópia do acordão que for adotado ao Procurador-Chefe da Procuradoria da República na Paraíba, nos termos do §3º do art. 16 da Lei 8.443/1992 c/c o § 7º do art. 209 do Regimento Interno do TCU, para adoção das medidas que entender cabíveis, informando-lhe que o inteiro teor da deliberação pode ser consultado no endereço www.tcu.gov.br/acordaos."
É o Relatório.

8.1. Anderson Amaral Beserra (13.306/OAB-PB) e outros, representando o Município de Ingá - PB.

Procurador Marinus Eduardo De Vries Marsico.

TOMADA DE CONTAS ESPECIAL. IRREGULARIDADES NA EXECUÇÃO DO OBJETO DO CONVÊNIO FIRMADO ENTRE O MINISTÉRIO DO TURISMO E O MUNICÍPIO DE INGÁ-PB PARA A REALIZAÇÃO DO PROJETO INTITULADO "FESTA DE SÃO JOÃO". CITAÇÃO SOLIDÁRIA DO GESTOR COM A EMPRESA. REJEIÇÃO DAS ALEGAÇÕES DE DEFESA. CONTAS IRREGULARES. DÉBITO. MULTA. CIÊNCIA.

TOMADA DE CONTAS ESPECIAL (TCE)

Secretaria de Controle Externo de Tomada de Contas Especial (SecexTCE).

Conforme consignado no Relatório precedente, esta Tomada de Contas Especial foi instaurada pelo Ministério do Turismo, em desfavor do Sr. Luiz Carlos Monteiro da Silva, prefeito gestor (2009-2012) , em razão de irregularidades na documentação exigida para prestação de contas quanto aos recursos repassados ao Município de Ingá-PB, por força do convênio 740834/2010, que teve por objeto a realização do Projeto intitulado "Festa de São João", programado para acontecer de 23 a 25 de junho/2010. Para tanto, foram previstos R$ 105.000,00, sendo R$ 100.000,00 do concedente e R$ 5.000,00 correspondente à contrapartida municipal. O ajuste vigeu no período de 23/6/2010 a 25/9/2010, acrescido de trinta dias de prazo para apresentação da prestação de contas, alterado o prazo final de vigência para 20/8/2011 por meio de quatro apostilamentos.
2.	A fase interna desta TCE obedeceu à regência normativa para a espécie e resultou na constatação de prejuízo ao Erário e identificação do responsável, Sr. Luiz Carlos Monteiro da Silva, conforme Relatório de Tomada de Contas Especial (peça 2, p. 139-143) , Relatório e Certificado de Auditoria (peça 2, p. 161-165) e Parecer do Dirigente do Controle Interno (peça 2, p. 166) , em conclusões uniformes por considerar irregulares as contas prestadas. O pronunciamento ministerial respectivo consta da peça 2, p. 173.
3.	No âmbito deste Tribunal, após exame da documentação inicialmente trazida ao processo, a Secex-PB propôs o arquivamento dos autos, ante a ausência de pressupostos de constituição e de desenvolvimento válido e regular do processo com fundamento no art. 1º, inciso I, da Lei 8.443/1992 c/c os arts. 169, inciso VI, e 212 do Regimento Interno do TCU (peça 8) .
4.	Discordando do exame e do encaminhamento proposto pela unidade técnica, o Ministério Público junto ao Tribunal, à peça 12, observou que pairou dúvidas sobre a cobrança de ingressos no evento, objeto do convênio em exame, uma vez que, com base no relatório do Tomador de Contas, "a instauração foi originada por irregularidade na execução física do objeto, ante a falta de envio de documentos comprobatórios por parte do convenente, especialmente quanto à cobrança ou não de ingressos nos shows/eventos realizados".
5.	Acrescentou, ainda, o Parquet, que, na hipótese de cobrança de ingressos em shows e eventos, ou venda de bens e serviços produzidos ou fornecidos no âmbito do convênio, a receita correspondente deveria ser revertida para a consecução do objeto ou recolhidos à conta do Tesouro Nacional, de modo que tal situação merecia ser esclarecida.
6.	Por último, o MPTCU alertou para o fato de faltarem nos autos os documentos comprobatórios da regularidade licitatória por meio de inexigibilidade e para o fato de uma única empresa ter sido contratada para a realização do objeto, a empresa José Edvaldo Sales ME (Show Promoções e Eventos - CNPJ 08.602.555/0001-15) , havendo indícios de ocorrência de subcontratação integral, in casu, de subconveniamento, casos em que, "ocorrendo indevida transferência integral do objeto do convênio pelo convenente para entidade privada, esta e seu administrador respondem solidariamente por eventual dano, pois efetivamente geriram os valores transferidos, juntamente com o responsável convenente a quem cabia a gestão dos recursos (Acórdão 2619/2016-TCU-Plenário) ". 
7.	Com esses apontamentos, o Ministério Público propôs, em consonância com o arts. 1º e 2º da DN TCU 57, de 5 de maio de 2004, "a citação solidária do ente público potencialmente beneficiado, a fim de se averiguar o grau de aproveitamento e a respectiva responsabilidade perante as irregularidades e débitos apurados", bem como a realização de "citação solidária, inclusive com o administrador responsável da entidade privada contratada".
8.	Acolhida a proposta do Parquet por este relator (peça 13) , a Secex-PB procedeu à citação dos responsáveis Luiz Carlos Monteiro da Silva, Município de Ingá, José Edvaldo Sales ME e José Edvaldo Sales, para que apresentassem suas alegações de defesa quanto à não comprovação da boa e regular aplicação dos recursos do convênio 740834/2010, tendo em vista as seguintes condutas:
	1) Não comprovar a boa e regular aplicação dos recursos federais alocados por meio do Convênio Siconv 740834/2010.
	2) Cobrar ingressos da população para assistir aos shows contratados com recursos do erário federal, especialmente para camarotes (500 vagas) , sem que fosse devidamente demonstrada na prestação de contas a destinação da receita arrecadada para a conta específica e aplicação em despesas relativas ao objeto do convênio. Essa ocorrência acarreta a quebra do nexo de causalidade entre as despesas lançadas na prestação de contas e os saques na conta específica, haja vista a impossibilidade de aferir a participação de cada fonte de receita no custeio do evento.
	2.1) Agrava esse fato a inexistência nos autos do processo de licitação para a contratação de José Edvaldo Sales e de elementos exigidos na composição da prestação de contas, conforme previsto na cláusula décima segunda do convênio, a exemplo de: no parágrafo primeiro: g) documentos comprobatórios do efetivo recebimento do cachê por parte dos artistas, e/ou bandas, e/ou grupos, emitido pelo contratante dos mesmos; e no Parágrafo segundo: a) extrato da conta bancária específica do período do recebimento da parcela única ou da primeira parcela até o último pagamento; d) cópia dos termos de contratos firmados com terceiros para a consecução do objeto conveniado e documentação comprobatória de sua execução; f) comprovação, por meio de fotografia, jornal, vídeo, cds, dvds, entre outros, de cada meta/etapa especificada no Plano de Trabalho aprovado; g) cópia das faturas, recibos, notas fiscais com a (s) etapa (s) discriminadas e quaisquer outros documentos comprobatórios das despesas com a execução deste Convênio; m) comprovante da aplicação, na consecução do objeto deste Convênio, dos valores arrecadados com a cobrança de ingressos em show e eventos ou com a venda de bens e serviços produzidos ou fornecidos no âmbito deste Instrumento, ou do seu recolhimento à conta do Tesouro Nacional, quando for o caso.
	3) Contratar, irregularmente, a empresa José Edvaldo Sales ME (Show Promoções e Eventos - CNPJ 08.602.555/0001-15) por meio de inexigibilidade de licitação (art. 25, incisos II ou III, da Lei 8.666/1993) com indício de ocorrência de subcontratação integral, no caso, subconveniamento, e fraude à licitação.
DÉBITO
	Data
	Valor R$

	15/6/2011
	100.000,00

9.	Todos os responsáveis apresentaram alegações de defesa, sendo que José Edvaldo Sales ME e José Edvaldo Sales constituem uma única defesa por se tratar de firma individual.
10.	Da análise realizada pela Secex-PB, concluiu-se pelo acolhimento das alegações de defesa do município de Ingá/PB, uma vez que não restou comprovada a cobrança de ingressos para o evento em questão, restando excluir a municipalidade desta relação processual.
11.	Quanto aos responsáveis José Edvaldo Sales ME, José Edvaldo Sales e Luiz Carlos Monteiro da Silva, a Secex-PB concluiu pela rejeição de suas alegações de defesa tendo em vista a irregularidade da contratação por inexigibilidade de licitação, bem como pelo fato de não haver nos autos comprovação do pagamento às bandas que teriam se apresentado no evento, de modo que não foi possível firmar o nexo de causalidade entre os recursos repassados pelo concedente e as despesas previstas para a realização do objeto do convênio.
12.	Desde logo, acolho o exame realizado pela Secex-PB, que contou com a anuência do Ministério Público junto ao Tribunal, incluindo seus fundamentos às minhas próprias razões de decidir, sem prejuízo dos destaques que farei adiante.
13.	Inicialmente, importa observar que, como registrou a Secex-PE, "os elementos nos autos não são suficientes para a verificação da ocorrência da cobrança de ingressos".
14.	Quanto às alegações de defesa do Sr. José Edvaldo Sales, podem ser assim resumidas: a) o evento foi realizado e serviços contratados, sendo de conhecimento público e notório amplamente noticiado pe1a mídia à época; b) foram juntados aos autos provas documentais (processo contratação, fotografias da propaganda do evento em jornais, DVD, entrevistas com autoridades e populares) ; c) não é devido ressarcimento de valores, uma vez que o evento foi realizado; d) não houve cobrança de ingresso; e d) sobre a contratação não houve qualquer questionamento por parte desta Corte de Contas. 
15.	Sobre a realização do evento, importa esclarecer que a regularidade da aplicação dos recursos repassados ao gestor público não depende apenas da comprovação da execução física do objeto, mas, também, da comprovação, por meio de documentos idôneos, de que o objeto do convênio foi efetivamente executado com os valores recebidos. Logo, é imprescindível a demonstração do nexo de causalidade entre os recursos recebidos e os gastos para consecução do objeto do ajuste.
16.	No presente caso, embora se possa reconhecer a realização do evento, não foi possível firmar o nexo de causalidade entre os recursos repassados pelo Ministério do Turismo as apresentações realizadas, uma vez não vieram aos autos os recibos de pagamentos das bandas que se apresentaram, o que era exigência da cláusula terceira, inciso II, alínea "pp", do termo do convênio, conforme se vê a seguir:
"CLÁUSULA TERCEIRA - DAS OBRIGAÇÕES DOS PARTÍCIPES
 (...) 
II - Compete ao CONVENENTE:
 (...) 
pp) encaminhar ao CONCEDENTE documento comprobatório do efetivo recebimento do cachê por parte dos artistas, e/ou bandas, e/ou grupos, emitido pelo contratante dos mesmos."
17.	Como a empresa José Edvaldo Sales ME foi contratada para promover a apresentação de todas as bandas indicadas no Plano de Trabalho, recebendo um único pagamento para a consecução desse objetivo do convênio em questão, conforme Nota Fiscal acostada à peça 2, p. 68, assumiu toda a responsabilidade pela comprovação da correta aplicação dos recursos que lhe foram transferidos, conforme relação de pagamentos constante à peça 2, p. 63. Ou seja, todo o objeto do convênio foi confiado à empresa José Edvaldo Sales ME pelo gestor público signatário do convênio com o Ministério do Turismo, que comprovou o pagamento à empresa.
18.	Nesse caso, tem-se uma indevida transferência integral do objeto do convênio pelo convenente para entidade privada, o que faz da empresa e de seu administrador responsáveis solidários por eventual dano causado ao Erário, uma vez que, efetivamente, geriram os valores transferidos, juntamente com o responsável convenente, a quem cabia, originalmente, a gestão dos recursos.
19.	Corrobora com esse entendimento o Ministério Público junto ao Tribunal, destacando, ainda, o fato de a contratação ter ocorrido por inexigibilidade de licitação, conforme se vê no seguinte trecho do Parecer de peça 12:
"No tocante ao tema, o a jurisprudência dessa Corte de Contas entende que, ocorrendo indevida transferência integral do objeto do convênio pelo convenente para entidade privada, esta e seu administrador respondem solidariamente por eventual dano, pois efetivamente geriram os valores transferidos, juntamente com o responsável convenente a quem cabia a gestão dos recursos (Acórdão 2619/2016-TCU-Plenário) . De outro modo, é irregular a realização de espécie de subconvênio com características de contrato, mediante o qual a entidade convenente repassa a terceiro, sem a prévia e devida licitação e sem anterior verificação da compatibilidade dos preços com os de mercado, a obrigação de executar o objeto de convênio celebrado com órgão ou entidade da União (Acórdão 2791/2016-TCU-Primeira Câmara) ."
20.	Disso decorre que as alegações sobre a realização do evento e a apresentação das bandas não afastam a irregularidade e nem elidem o débito apurado, o qual deve ser ressarcido pelos responsáveis citados em solidariedade.
21.	A defesa do Sr. Luiz Carlos Monteiro da Silva é idêntica, bastando, portanto, acrescentar que o termo de convênio assinado indicava claramente que, para contratação de artistas consagrados, enquadrados na hipótese de inexigibilidade prevista no inciso III do art. 25 da Lei 8.666/1993, por meio de intermediários ou representantes, seria necessária a apresentação de cópia do contrato de exclusividade dos artistas com o empresário contratado, registrado em cartório, sob pena de glosa dos valores envolvidos. Clara, também, a disposição do convênio ao alertar que exclusividade difere da autorização que confere exclusividade apenas para os dias correspondentes à apresentação dos artistas e que é restrita à localidade do evento, devendo ser apresentada na prestação de contas os recibos dos cachês pagos, senão vejamos:
"Cláusula terceira - Das obrigações dos partícipes
II. Compete ao CONVENENTE:
 (...) 
oo) apresentar na prestação de contas, quando da contratação de artistas, consagrados, enquadrados na hipótese de inexigibilidade prevista no inciso III do art. 25 da Lei nº 8.666/1993, atualizada, por meio de intermediários ou representantes, cópia do contrato de exclusividade dos artistas com o empresário contratado, registrado em cartório, sob pena de glosa dos valores envolvidos. Ressalta-se que o contrato de exclusividade difere da autorização que confere exclusividade apenas para os dias correspondentes à apresentação dos artistas e que é restrita à localidade do evento, conforme dispõe o Acórdão 96/2008-TCU-Plenário do TCU; e
pp) encaminhar ao CONCEDENTE documento comprobatório do efetivo recebimento do cachê por parte dos artistas, e/ou bandas, e/ou grupos, emitido pelo contratante dos mesmos." [grifos nossos]
22.	Uma vez verificada a irregularidade da contratação e a ausência de comprovantes dos pagamentos dos cachês das bandas, não há como afastar nem a irregularidade nem o débito dele decorrente por não ser possível firmar nexo de causalidade entre os valores repassados pelo concedente e a efetivação das despesas realizadas.
23.	Cabe, também, consignar que não ocorreu a prescrição da pretensão punitiva deste Tribunal, uma vez que as irregularidades foram praticadas no ano de 2011 e o ato ordenou a citação dos responsáveis interrompeu a contagem do prazo prescricional em 17/5/2018 (peça 17) . Tal entendimento é o prevalente no TCU, nos termos do Acórdão 1441/2016-TCU-Plenário (Relator Ministro Benjamin Zymler, Redator Ministro Walton Alencar Rodrigues) , que define que o prazo prescricional no âmbito do TCU subordina-se ao prazo geral de prescrição indicado no art. 205 do Código Civil, qual seja, dez anos contados a partir da data de ocorrência da irregularidade sancionada, nos termos do art. 189 do Código Civil.
24.	Com esses destaques, inexistindo, portanto, elementos que demonstrem a boa-fé ou de outros excludentes de culpabilidade na conduta dos responsáveis, resta julgar estas contas especiais pela irregularidade, com fundamento nas alíneas "b" e "c" do inciso III do art. 16 da Lei 8.443/92, condenando os responsáveis solidários, José Edvaldo Sales e Luiz Carlos Monteiro da Silva, pelo débito apurado, além de aplicar-lhes, individualmente, a multa prevista no art. 57 da Lei 8.443/1992, cujo valor, em face do montante atualizado do débito, fixo em R$ 17.000,00 (dezessete mil reais) , ressalvando que, no caso da empresa individual, basta a solidariedade em relação à pessoa natural, José Edvaldo Sales.
25.	Importante esclarecer que, neste caso em que se tem solidariedade de uma pessoa jurídica (firma individual) com a pessoa natural, basta imputar a condenação à pessoa natural, uma vez que a pessoa jurídica não tem personalidade diversa e separada do titular, constituindo-se como única pessoa com único patrimônio, de modo que a responsabilização nestes autos deve recair somente sobre o Sr. José Edvaldo Sales. Tal entendimento está em consonância com a jurisprudência do Tribunal, a exemplo do Acórdão 3201/2018-TCU-Segunda Câmara (Rel. Min. Aroldo Cedraz) , do Acórdão 1563/2012-TCU-Plenário (Rel. Min. Substituto Marcos Bemquerer) , do Acórdão 4784/2014-TCU-Primeira Câmara (Rel. Min. Benjamin Zymler) e do Acórdão 10922/2016-TCU-Segunda Câmara (Rel. Min. Substituto André de Carvalho) .
26.	Com fundamento no art. 16, § 3º, da Lei 8.442/92, deve ser remetida cópia dos autos ao Procurador-Chefe da Procuradoria da República no Estado da Paraíba, para as providências que entender cabíveis.
Ante o exposto, VOTO no sentido de que o Tribunal adote a deliberação que ora submeto à apreciação deste Colegiado.
TCU, Sala das Sessões Ministro Luciano Brandão Alves de Souza, em 18 de maio de 2021.
AROLDO CEDRAZ
Relator